臺灣臺北地方法院民事判決　　　　　　 96年度重訴字第791號
原　　　告　丙○○
訴訟代理人　李保祿律師
　　　　　　鄭錦堂律師
被　　　告　甲○○
　　　　　　乙○○
前二人共同
訴訟代理人　楊金順律師
複代理人　　游朝義律師
　　　　　　王景暘律師
上列當事人間返還借款事件，本院於九十六年十一月十五日言詞
辯論終結，判決如下：
    主      文
被告應連帶給付原告新臺幣玖佰玖拾萬元，及自民國九十六年六
月十三日起至清償日止按月息千分之六計算之利息。
訴訟費用由被告連帶負擔。
本判決於原告以新臺幣參佰參拾萬元為被告供擔保後，得假執行
。但被告以新臺幣玖佰玖拾萬元為原告預供擔保，得免為假執行
。
    事實及理由
甲、程序方面：
一、按訴狀送達後，原告不得將原訴變更或追加他訴，但擴張或
    減縮應受判決事項之聲明者，不在此限，民事訴訟法第255
    條第1項第3款定有明文。本件原告起訴原請求：(一)被告應給
    付原告新臺幣（下同）990萬元及自民國95年6月30日起至清
    償日止，按月息千分之六計算之利息。嗣於本院審理中之96
    年11月1日言詞辯論期日，減縮上開利息請求自起訴狀繕本
    送達之翌日即96年6月13日起算。原告上開訴之聲明之變更
    係屬減縮應受判決事項之聲明，按諸上揭規定，自應准許之
    。
貳、兩造爭執要旨：
一、原告起訴主張：
  (一)伊與被告甲○○、訴外人謝進榮於民國91年8月間各出資200
    萬元設立華泰醫院，並分別將前開款項匯入謝進榮於台北國
    際商業銀行深坑分行之帳戶內，嗣於92年7月10日謝進榮因
    故退股，並將伊及被告甲○○出資之400萬元款項匯至被告
    甲○○之帳戶，其後伊與被告甲○○決議各增資100萬元，
    並由伊為被告甲○○代墊增資款，伊乃於92年12月26日指示
    訴外人吳天啟轉帳100萬元至被告甲○○帳戶內，至此被告
    甲○○積欠原告100萬元之借款。迄93年2月11日，原告、被
    告甲○○、謝進榮及吳天啟簽訂「華泰醫院合夥契約書」，
    契約書載明資本額共4000萬元，被告甲○○應出資1200萬元
    （占出資額比例30%）、原告出資2000萬元（占出資額比例
    50% ）、謝進榮、吳天啟（各占出資額比例10%）各出資400
    萬元。故被告甲○○除前開已繳交之300萬元款項外，尚須
    出資900萬元，因被告甲○○無力提出上開出資，乃向原告
    要求借款。雙方約定由原告將欲交付之借款900萬元直接匯
    入台北國際商業銀行深坑分行（現更名為永豐商業銀行深坑
    分行）華泰醫院籌備處帳戶內，以該借貸之款項作為投資股
    款，被告2人並於同日共同簽立借據、及票面金額1000萬元
    之本票乙紙以供擔保，雙方約定以每月30日為計算利息金額
    基準日，被告應於3日內將利息匯入原告指定銀行帳戶，若
    違約定視同還款到期，應將全部借款一次償還。伊自93年5
    月26日起至94年2月2日止分13次陸續匯款3000萬元至台北國
    際商業銀行深坑分行帳號：0000000000000華泰醫院籌備處
    、及帳號：0000000000000華泰醫院帳戶內（含替被告繳交
    之出資款900萬元）。惟被告迄今僅返還本金10萬元，且自
    95年5月份起即拒不依約給付利息，則依前開約定，被告自
    應一次返還全數借款。為此，提起本件訴訟，請求被告返還
    借款。
  (二)並聲明：(1)如主文第1項所示；(2)願供擔保，請准宣告假執
    行。
二、被告抗辯以：
  (一)原告與被告甲○○於93年2月11日訂立合夥契約，因被告甲
    ○○資金不足而向被告借貸金錢，並要求匯入合夥事業帳戶
    作為投資之用。然原告自述交付900萬元予被告甲○○之經
    過，係自93年5月26日起分13次匯款3000萬元股款至華泰醫
    院籌備處設於台北國際商業銀行深坑分行之帳戶內，其中就
    原告應代被告甲○○匯入之股款部分，於匯入後於數日內即
    又以同數額轉出，其轉出數額用途為何，如並非為華泰醫院
    業務上所需而轉出，是否仍屬被告甲○○向原告借貸作為股
    款之數額，不無疑義。本於消費借貸契約之要物性，原告苟
    欲主張返還借款，自應提出帳戶之匯出款項明細及用途，以
    查明原告匯入之款項係供被告甲○○繳交股款之用，且確實
    用於合夥事業之上。且縱兩造間有借貸關係存在，原告匯入
    款項後又擅自轉出挪用，依民法184條第1項前段、第179 條
    之規定，亦得以此主張抵銷。
  (二)並聲明：(1)原告之訴駁回。(2)如受不利判決，願供擔保請准
    宣告免為假執行。
參、得心證之理由：
一、原告主張其與被告甲○○、謝進榮於91年8月間各出資200萬
    元設立華泰醫院，並分別將前開款項匯入謝進榮於台北國際
    商業銀行深坑分行之帳戶內，嗣於92年7月10日謝進榮因故
    退股，並將原告及被告甲○○出資之400萬元款項匯至被告
    甲○○之帳戶，其後其與被告甲○○決議各增資100萬元，
    並由原告為被告甲○○代墊增資款，原告乃於92年12月26日
    指示訴外人吳天啟轉帳100萬元至被告甲○○帳戶內，是被
    告甲○○已積欠原告100萬元之借款。迄93年2月11日，原告
    、被告甲○○、謝進榮及吳天啟簽訂「華泰醫院合夥契約書
    」，契約書載明資本額共4000萬元，被告甲○○應出資1200
    萬元（占出資額比例30%）、原告出資2000萬元（占出資額
    比例50%）、謝進榮、吳天啟（各占出資額比例10%）各出資
    400萬元。故被告甲○○除前開已繳交之300萬元款項外，尚
    須出資 900萬元，因被告甲○○無力提出上開出資，乃向原
    告要求借款，並約定由原告將交付之借款 900萬元直接匯入
    台北國際商業銀行深坑分行（現更名為永豐商業銀行深坑分
    行）華泰醫院籌備處帳戶內。被告2人並於同日簽立借據及
    票面金額1000萬元之本票乙紙以供擔保。原告並自93年5 月
    26日起至94年2月2日止，陸續匯款3000萬元至台北國際商業
    銀行深坑分行帳號：0000000000000華泰醫院籌備處及帳號
    ：0000000000000華泰醫院帳戶內等情，業為兩造所不爭執
    ，並有原告提出之借據、本票、台北國際商業銀行深坑分行
    帳戶往來明細、華泰醫院合夥契約書影本各1份、及匯款單
    13紙在卷為憑，從而被告甲○○先後向原告借款100萬元、
    及900萬元，且原告就其中100萬元部分業已交付被告等情，
    應均堪信為真實。
二、本件爭點乃兩造就系爭900萬元之消費借貸是否已具備要物
    性？若是，被告是否得以原告曾私自挪用合夥帳戶之款項為
    由主張抵銷？茲說明如下：
  (一)按民法第474條第1項規定：「稱消費借貸者，謂當事人一方
    移轉金錢或其他代替物之所有權於他方，而約定他方以種類
    、品質、數量相同之物返還之契約。」，準此以解，金錢消
    費借貸之借用人，負有返還相同數量之金錢予出借人之義務
    。又當事人主張有金錢借貸關係存在，須就其發生所須具備
    之特別要件即金錢之交付及借貸意思表示互相一致負舉證責
    任。而民法第475條規定，雖於88年4月21日債編修正時刪除
    ，基於該條文而制作之最高法院69年台上字第3546號判例亦
    於90年4月17日經最高法院第4次民事會議決議刪除，最高法
    院決議刪除上開判例，但並非否認消費借貸之要物性，而係
    更確認消費借貸契約為要物契約之法律性質。又借據上已載
    明收到貸與物者，借用人主張未受交付，應由借用人負舉證
    之責任。最高法院54年度台上字第285號著有裁判足參。
  (二)本件依原告提出之系爭借據上所載「茲向丙○○先生借到新
    台幣壹仟萬元整，檢附本票一張。另支付利息月利率千分之
    六，起息日按匯入台北國際商業銀行深坑分行之金額計算之
    。」之文義，已足認定被告於借據中，業已表明收到所貸款
    項無誤；再參酌被告甲○○於94年3月16日簽發之切結書中
    表明「本人甲○○與丙○○、謝進榮、吳天啟共同投資經營
    華泰醫院，原約定資本額新台幣四千萬元整不夠週轉，經合
    夥人股東會議決議增資並自九十四年二月份起逐月按個人投
    資比例匯入醫院帳戶。」，顯見被告甲○○向原告借款後，
    並無合夥人質疑被告並未出資，而僅認渠等4人出資之金額
    不足使用，堪認原告業已依約提出被告應付之出資款項匯入
    華泰醫院之帳戶甚明。被告固以上開款項部分於匯入後旋即
    匯出，用途不明，無法證明係借予被告云云置辯，然衡之原
    告既依雙方約定將款項匯入華泰醫院前揭指定帳戶內，其消
    費借貸之要物性即已具備，被告本應依約還款。至原告是否
    另行挪用華泰醫院帳戶內之款項，乃屬合夥人侵占合夥財產
    之問題，與本件消費借貸是否成立無涉。從而原告主張其已
    將系爭款項貸與被告甲○○等情，足堪採信。
  (三)按「二人互負債務，而其給付種類相同，並均屆清償期者，
    各得以其債務，與他方之債務，互為抵銷。但依債之性質不
    能抵銷或依當事人之特約不得抵銷者，不在此限。」民法第
    三百三十四條定有明文；又按「合夥人出資後，其出資成為
    合夥財產之一部分，屬合夥人全體之公同共有，且合夥財產
    為合夥債權人之第一擔保，合夥財產不足清償合夥之債務時
    ，各合夥人對於不足之額，連帶負其責任。民法第六百六十
    八條、第六百八十一條定有明文。查原告與被告甲○○間經
    營共同事業之契約，核屬民法第六百六十七條第一項之合夥
    關係，殆無疑義，揆諸前開說明，則渠等合夥人出資後，其
    出資已成為合夥財產之一部分，屬合夥人全體之公同共有，
    而被告僅為合夥人之一，縱其所稱原告侵占合夥財產，而對
    合夥負有債務屬實，然其以原告對合夥所負之債務，據此主
    張抵銷原告對被告個人間之債權，實難認有據。
三、按民法第478規定：「借用人應於約定期限內，返還與借用
    物種類、品質、數量相同之物，未定返還期限者，借用人得
    隨時返還，貸與人亦得定一個月以上之相當期限，催告返還
    。」，又民法第233條第1項規定：「遲延之債務，以支付金
    錢為標的者，債權人得請求依法定利率計算之遲延利息。但
    約定利率較高者，仍從其約定利率。」。又票據法第5條規
    定：「在票據上簽名者，依票上所載文義負責。二人以上共
    同簽名時，應連帶負責。」。連帶債務之成立，以經債務人
    明示，或法律有規定者為限。而明示之意思表示，得以契約
    或單獨行為為之。被告2人既為系爭債務簽發1000萬元本票
    ，為共同發票人，對票款債務，即應連帶負責，其等共同簽
    發系爭本票後交付於原告之行為，足認被告對於原告有各負
    全部給付責任之意思甚明（最高法院78年度台上字第116號
    判決意旨參照）。且觀諸兩造簽立之借據中亦載明：「乙○
    ○應在民事訴訟第一審和解或宣判，優先償還本借款，截至
    民國94年2月28日前將本借款全部償還。」等情，堪認兩造
    於立約當時，即約定被告應對原告負連帶清償責任。從而原
    告依消費借貸之法律關係，請求被告連帶給付990萬元，及
    自起訴狀繕本送達翌日即96年6月13日起至清償日止按月利
    率千分之6計算之遲延利息，為有理由，應予准許。
四、本件判決之基礎已臻明確，兩造其餘之攻擊、防禦方法與舉
    證，核與判決結果無影響，爰不一一論列，併此敘明。
五、兩造各自陳明願供擔保聲請宣告假執行及免為假執行，經核
    均與法律規定相符，爰分別酌定相當擔保金額准許之。
參、訴訟費用負擔、宣告假執行及免為假執行之依據：民事訴訟
    法第78條、第85條第2項、第390條第2項、第392條。
中　　華　　民　　國　　96　　年　　11　　月　　29　　日
                  民事第五庭    法　官　吳佳薇
如對本判決上訴，須於判決送達後20日內向本院提出上訴狀。
以上正本係照原本作成。
中　　華　　民　　國　　96　　年　　11　　月　　29　　日
                                書記官  許博為
